臺灣臺中地方法院刑事判決　　　　　　　99年度訴字第3730號
公　訴　人　臺灣臺中地方法院檢察署檢察官
被　　　告　陳振輝
上列被告因違反商業會計法等案件，經檢察官提起公訴（99年度
偵緝字第2566號），本院判決如下：
    主    文
本件免訴。
    理    由
一、公訴意旨略以：被告陳振輝係「東政機械有限公司」【下稱
    東政公司，設臺中市南區（起訴書誤載為臺中縣南區）樹義
    里樹義5巷11-5號，原登記負責人為蔡運泉，由臺灣臺中地
    方法院檢察署檢察官以95年度偵字第14200號不起訴處分】
    之實際負責人。於民國92年8月間某日，與何榕庭（業經最
    高法院以99年度台上字第2591號經減刑而判決確定，甫於99
    年11月8日易科罰金執行有期徒刑2月完畢）共同自洪永隆（
    業經本院以96年度訴字第687號經減刑而判決確定，甫於98
    年9月9日易科罰金執行完畢）受讓「材茂有限公司」【下稱
    材茂公司，設臺中縣太平市（現改制為臺中市太平區○○○
    里○○路26巷10號1樓，自92年8月11日起，由何榕庭成為材
    茂公司登記負責人，同年9月3日改由舒靜江擔任登記負責人
    ，另由臺灣臺中地方法院檢察署檢察官以98年度偵字第1898
    6號不起訴之處分】，而由被告陳振輝為材茂公司之實際負
    責人。被告陳振輝即為如下之犯行：
(一)、被告陳振輝與莊慶義【業經本院以98年度簡上字第217號判
    決有期徒刑3月，並同時支付國庫新臺幣（下同）5萬元，緩
    刑2年確定】共同基於填製不實會計憑證及幫助逃漏稅捐等
    之概括犯意聯絡，由莊慶義於92年5月30日至93年4月30日間
    ，擔任東政公司之實際及登記負責人（此期間內，被告陳振
    輝曾於92年10月8日至93年2月5日間，另案羈押於臺灣臺中
    看守所），並於92年5月30日，向經濟部中部辦公室申請變
    更東政公司之登記為址設於臺中市○○區○○路75巷3號1樓
    。於上開期間內，2人均明知東政公司未無實際進貨之事實
    ，仍於不詳地點，取得附表一所示同煜科技股份有限公司等
    公司虛開之不實統一發票，銷售金額合計3271萬6432元，合
    計稅額163萬5833元，充當進貨憑證；又於同一期間，明知
    東政公司無實際銷貨予附表二所示鋁鑫股份有限公司之事實
    ，竟虛開如附表二所示不實統一發票交予如附表二所示之鋁
    鑫股份有限公司等營業人，充作進項憑證使用，並經各該營
    業人持以申報作為扣抵銷項稅額（各該公司逃漏之稅額詳如
    附表二所示），合計申報之銷售金額達2735萬4010元，幫助
    附表二所示各該納稅義務人以此不正常方法逃漏營業稅合計
    99萬7784元（附表二中有關中乙股份有限公司、星動能國際
    事業有限公司等虛設行號之營業稅額應予扣除），足生損害
    於稅捐稽徵機關對於上揭公司應納營業稅款之稽徵及核課管
    理之正確性。
(二)、被告陳振輝復與何榕庭、洪永隆共同基於幫助他人逃漏稅捐
    及填製不實會計憑證之概括犯意聯絡，被告陳振輝與何榕庭
    自92年8月初某日承讓材茂公司後，繼續洪永隆（改擔任材
    茂公司之股東）之上開犯意，明知無進、銷貨之事實，以材
    茂公司名義，於92年間，虛偽自虛設行號或無實際往來之「
    中乙股份有限公司」、「金穗成工業股份有限公司」、「東
    政公司」、「臻瑞有限公司」、「穗成工業社」、「育津工
    業股份有限公司」等營業人，取得不實之進項統一發票，金
    額計937萬3104元（已扣除家昌工業股份有限公司之392萬
    8962元、銓瑩有限公司之69萬1824元），扣抵5%之營業稅額
    。再虛開材茂公司不實之銷項統一發票予虛設行號或無實際
    往來之「中乙股份有限公司」、「育津工業股份有限公司」
    、「臻瑞有限公司」、「東政公司」、「宜盛國際企業有限
    公司」等營業人，金額計1011萬9325元，作為上開營業人之
    進項憑證，並向稅捐機關申報扣抵5%之營業稅額，而幫助他
    人逃漏稅捐，均足以生損害於稅捐稽徵機關對於稅賦徵收之
    正確性，足生損害於國家稅收等語，因認被告陳振輝涉嫌違
    反稅捐稽徵法第43條第1項幫助他人以不正當方法逃漏稅捐
    、商業會計法第71條第1款以填製不實會計憑證等罪嫌。
二、按案件曾經判決確定者，應諭知免訴之判決，且得不經言詞
    辯論為之。刑事訴訟法第302條第1款、第307條定有明文。
    又訴訟上所謂一事不再理之原則，關於實質上一罪或裁判上
    一罪，亦均有其適用，參照最高法院60年臺非字第77號判例
    ；而連續犯係裁判上之一罪，故連續犯之行為業經就一部起
    訴者，依審判不可分原則，其效力即及於全部，就連續犯之
    其他部分行為，自不得再行起訴，參照最高法院82年度臺非
    字第414號判決意旨。如再行起訴，就重行起訴部分，自應
    諭知不受理判決，且於先之起訴判決確定後始行判決者，應
    為免訴之判決。又按行為後法律有變更者，適用行為時之法
    律。但行為後之法律有利於行為人者，適用最有利於行為人
    之法律，刑法第2條第1項定有明文。查刑法第56條連續犯之
    規定，業於94年1月7日修正公布刪除，並於95年7月1日施行
    ，被告陳振輝前揭行為後新法業已刪除連續犯之規定，此刪
    除雖非犯罪構成要件之變更，但顯已影響行為人刑罰之法律
    效果，自屬法律有變更，依新法第2條第1項規定，比較新、
    舊法結果，仍應適用較有利於被告等之行為時法律即舊法論
    以連續犯，最高法院95年第8次刑事庭會議決議可資參照。
    另按連續犯之所謂出於概括犯意，必須其多次犯罪行為自始
    均在一個預定犯罪計劃以內，出於主觀上始終同一犯意之進
    行，若中途另有新犯意發生，縱所犯為同一罪名，究非連續
    其初發的意思，即不能成立連續犯。另連續犯之成立，除主
    觀上須基於一個概括之犯意外，客觀上須先後數行為，逐次
    實施而具連續性，侵害數個同性質之法益，其每一前行為與
    次行為，依一般社會健全觀念，在時間差距上，可以分開，
    在刑法評價上，各具獨立性，每次行為皆可獨立成罪，構成
    同一之罪名，始足當之（最高法院70年臺上字第6296號、86
    年臺上字第3295號判例參照)，而行為人是否基於概括之犯
    意，除行為人之自白外，於訴訟上僅得依它他情況證據加以
    認定，其作為認定行為人有無概括犯意之情況證據，無外依
    其犯罪行為時間、性質、種類、態樣、職業、手段與方法等
    有關事項為斷，另諸如修法前常見的連續竊盜之犯罪態樣，
    行為人即便基於連續竊盜之概括犯意，惟其行竊之對象，仍
    需於實際實施竊盜犯行時基於犯罪機會之衡量後始行決定，
    要不得以其於連續竊盜行為之初並未對犯罪實施對象有具體
    之計劃一節，即認其非係本於竊盜之概括犯意，簡言之，連
    續犯之預定犯罪計劃並非以於連續犯行之初即具特定犯罪之
    對象為必要。
三、經查：
(一)、被告陳振輝就犯罪事實(一)所示之東政公司部分，該部分之共
    犯莊慶義業經本院以98年度簡上字第217號判處有期徒刑6月
    ，減為有期徒刑3月，緩刑2年，並應向公庫支付新臺幣5萬
    元確定，該案中認定被告與莊慶義共同違反商業會計法等罪
    之犯罪時間係自92年5月30日至93年4月30日止，有本院98年
    度簡上字第217號刑事判決乙份在卷可參；被告就犯罪事實
    (二)所示之材茂公司部分，該部分之共犯何榕庭、洪永隆業經
    本院以96年度訴字第687號，就洪永隆部分判處有期徒刑4月
    確定；就何榕庭部分判處有期徒刑2月，嗣經臺灣高等法院
    臺中分院以98年度上訴字第1879號判決駁回上訴而確定，該
    案中認定被告與洪永隆、何榕庭共同違反商業會計法等罪之
    犯罪時間，認洪永隆自91年11月間起至92年8月止，與東政
    公司間有不實進銷項發票之開立，而有幫助逃漏稅捐之情形
    ，及認何榕庭與被告自91年11月至92年8月止，其二人所經
    營之材茂公司有與東政公司等為不實進銷項發票之開立，而
    有幫助逃漏稅捐之情形，有臺灣高等法院臺中分院98年度上
    訴字第1879號刑事判決、本院96年度訴字第687號刑事判決
    各乙份附卷可參。而依起訴書係認被告就犯罪事實(一)、(二)所
    示之多次填載不實會計憑證而幫助他人逃漏稅捐之犯行，係
    出於概括犯意所為，應依修正前之刑法第56條連續犯之規定
    論以一罪，則本件被告之犯罪時間係自92年5月30日起至93
    年4月30日止。
(二)、被告因知悉林麗玉原為豐樂國際企業股份有限公司（下稱豐
    樂公司）負責人，而豐樂公司實際經營至92年10月份即已停
    止營業；林麗玉可預見無端將豐樂公司之統一發票交由他人
    簽發使用，將使他人得以利用從事商業不法行為；劉進闊亦
    可預見以其名義供他人擔任公司行號之掛名負責人，將使他
    人得以利用「人頭公司」從事商業不法行為。被告、劉進闊
    、林麗玉竟共同基於違反商業會計法及幫助逃漏稅捐之概括
    犯意聯絡，林麗玉因未依法辦理豐樂公司停止營業及解散登
    記，即於93年2、3月間某日，將豐樂公司向稅捐稽徵機關領
    得之93年3、4月份之空白統一發票，交由陳振輝簽發使用。
    再由陳振輝另覓得劉進闊同意出名擔任豐樂公司之名義負責
    人，於93年5月27日，向經濟部中部辦公室申請辦理公司負
    責人變更登記手續及於同年6月14日，向臺中市政府申請辦
    理營利事業統一發證變更登記手續，使豐樂公司成為「人頭
    公司」，而為商業會計法上之商業負責人，亦係從事業務之
    人，負有據實製作商業會計憑證之義務，其後再由陳振輝以
    其所取得上開豐樂公司之空白統一發票，在無實際進貨及銷
    貨情形下，明知豐樂公司與東政公司等營業人間，並無實際
    交易，仍自93年3月間某日起至94年10月間某日止，連續填
    製會計憑證而虛偽開立如附表所示豐樂公司統一發票之不實
    交易憑證紙予東政公司等營業人，銷售額合計1002萬6893元
    ，以迴避稅捐機關查緝，並以之供東政公司等營業人，充作
    進項憑證使用，扣抵銷項稅額，幫助東政公司等各該納稅義
    務人逃漏營業稅額，足生損害於稅捐稽徵機關對於稅捐稽徵
    及核課管理之正確性，經本院認定被告前揭所為違反商業會
    計法第71條第1款、稅捐稽徵法第43條第1項之規定，於99年
    11月26日以99年度訴緝字第364號判決判處有期徒刑10月，
    減為有期徒刑5月，業於99年12月20日確定在案（下稱前案
    ），有該判決書及臺灣高等法院被告前案紀錄表各乙份附卷
    足參。則前案被告所涉填載不實會計憑證而幫助他人逃漏稅
    捐犯行之犯罪時間為93年3月間某日起至94年10月間某日止
    。
(三)、被告於本院訊問時陳稱：對於檢察官起訴之五個案件之犯罪
    事實【即本院97年訴字第814號、96年度訴字第3566號、96
    年度訴字第4677號、96年度訴字第3246號、96年度訴字第95
    號】，因為這些工作，商業會計法都是連在一起的，發票轉
    來轉去都有連貫性，雖然有好家公司，因為發票轉來轉去才
    會有好幾個案子，但事實上是一個流程發生問題，才會有這
    麼多案件等語（見本院審理卷第49頁）；又證人林耀昇於本
    院審理時結證稱：伊在92年到93年間，擔任育津公司、中乙
    公司、臻瑞公司的負責人，伊擔任這3家公司實際負責人的
    期間，被告曾經來伊的中乙公司跟伊說，要幫伊調整進銷項
    發票。伊自己違反商業會計法案件已經判決確定，伊已經執
    行完畢。伊所說被告來中乙公司跟伊說要調整進銷項發票的
    事，發生時間是伊的案子裡面有拿到材茂及東政公司發票的
    那段時間。當時伊不知道被告是哪家公司的負責人，伊只知
    道被告手上有材茂、東政、科豪公司的發票。伊記得有段時
    間被告被羈押，在被告被羈押之前，被告曾經介紹某一家公
    司的負責人給伊，來拿發票的人如果不是被告自己，就是被
    告曾經介紹伊看過的人來拿，被告曾經介紹給伊的朋友有好
    幾個，因為看過他們，伊才敢把發票拿給他們。被告被羈押
    期間伊沒有跟他接觸過。被告羈押出來之後，伊有跟他接觸
    ，還是為了公司調整進銷項而交換發票的事情。被告知道他
    在被羈押期間，伊跟東政公司或材茂公司的往來情形，因為
    被告後來還是要接著統計營業額，不可能斷掉，不然後面的
    部分沒有辦法確定金額開下去等語（見本院100年7月28日審
    判筆錄第4至7、10頁），核與被告前揭於本院訊問時所述，
    當時其確有經手多家公司商業會計的事務，該等事務均相連
    性，發票轉來轉去有連貫性，事實上是一個流程發生問題等
    語大致相符。又參以證人林耀昇前因違反商業會計法等案件
    ，經臺灣高等法院臺中分院以97年度上訴字第3195號判處有
    期徒刑10月確定，於該案中法院認定證人林耀昇自91年1月8
    日起，為育津工業股份有限公司、美又美企業有限公司、中
    乙股份有限公司、臻瑞有限公司之實際負責人，自91年1月8
    日起至93年底止，有填載不實會計憑證而幫助他人逃漏稅捐
    之犯行，有該刑事判決乙份在卷可參，則證人林耀昇於前揭
    犯罪時間內，確曾多次開立不實銷項發票予材茂公司、東政
    公司、豐樂公司，及自東政公司、材茂公司、豐樂公司取得
    不實進項發票，與證人林耀昇於本院審理時所述相符。
(四)、證人周明雄於本院審理時結證稱：伊曾於89年9月29日至93
    年5月20日擔任大雄國際電信公司負責人，之前伊曾在偵查
    中說，伊後來要把大雄國際公司處理掉，被告要求伊開立發
    票，因為伊要把公司賣給被告，所以他就要伊開立發票，他
    跟伊說要伊開立發票給東政公司及豐樂公司，發票的金額伊
    忘記了，伊開了好多張，伊不記得金額了，是分好幾次開立
    發票。被告於92年10月8日至93年2月5日，因案件被羈押的
    事伊不知道，伊不認識林耀昇，被告不曾介紹林耀昇給伊認
    識。大雄公司的發票都是被告叫伊開的，金額及品項都是被
    告決定的，他告訴伊他需要什麼樣的發票，伊就按照他的指
    示開給他。當時伊開發票給被告，都是沒有實際交易，開發
    票當時沒有談到代價，伊不清楚被告在東政公司擔任何職，
    伊只知道有東政及豐樂這兩家公司，至於東政及豐樂公司與
    被告何關係，伊都不清楚。伊也不認識莊慶義，伊不曾與莊
    慶義接洽過發票的相關事務。就伊開立沒有實際交易的發票
    給東政公司，只有被告跟伊聯繫，沒有其他人，伊是依照被
    告的指示開立完發票之後，也是直接交給被告，一直到變更
    登記為曾俊源之前，伊都是依照被告的指示開立發票。開給
    東政公司的發票與開給豐樂公司發票的時間是重疊的，該段
    時間有同時開給東政公司及豐樂公司。伊不知道被告叫伊開
    不實發票的用意，因為伊要把公司過戶給他，所以他叫伊做
    什麼伊就做等語（見本院100年6月23日審理筆錄第5至8頁）
    。又證人周明雄前因違反商業會計法等案件，經本院以96年
    度訴字第2370號判處有期徒刑5月確定，於該案中本院認定
    證人周明雄為大雄國際公司之負責人，曾於93年間開立不實
    之銷項發票予豐樂公司36張（總額326萬6961元）、東政公
    司18張（總額188萬4982元），有該刑事判決乙份附卷足參
    ，則證人周明雄於93年間，曾多次開立不實銷項發票予東政
    公司、豐樂公司，與證人周明雄於本院審理時所述相符。
(五)、綜上所述，本件被告之犯罪時間係自92年5月30日起至93年4
    月30日止，而被告於前案之犯罪時間係自93年3月間某日起
    至94年10月間某日止，依被告及證人林耀昇、周明雄前揭證
    述，被告於92、93年間，確曾以東政公司、材茂公司、豐樂
    公司之名義，與證人林耀昇、周明雄所負責之前揭公司為不
    實之進、銷項發票往來，顯見被告就本件之犯罪事實與前案
    之犯罪事實係出於修正前刑法之連續犯概括犯意所為。至被
    告雖於92年10月8日至93年2月5日止，曾因另案而羈押於臺
    灣臺中看守所，惟被告所掌握之東政公司、材茂公司之不實
    發票，仍續與證人周明雄、林耀昇往來，已詳如前述，是被
    告上開填載不實會計憑證而幫助他人逃漏稅捐之概括犯意，
    並未因其遭羈押而中斷，故本案被告以明知為不實之事項而
    填製會計憑證及幫助逃漏稅捐之犯行，與前案判決所載之犯
    罪事實，係屬同一犯罪事實，兩者應具有裁判上一罪之關係
    ，被告前案業於99年12月20日判決確定，已如前述，揆諸前
    揭說明，爰為被告陳振輝免訴之諭知。
據上論斷，應依刑事訴訟法第302條第1款、第307條，判決如主
文。
中    華    民    國   100    年    9     月    28    日
                        臺灣臺中地方法院刑事第十四庭
                            審判長法  官  吳幸芬
                                  法  官  戴嘉慧
                                  法  官  劉麗瑛
以上正本證明與原本無異。
如不服本判決應於收受判決後10日內向本院提出上訴書狀，並應
敘述具體理由；其未敘述上訴理由者，應於上訴期間屆滿後20日
內向本院補提理由書（均須按他造當事人之人數附繕本）「切勿
逕送上級法院」。
                                  書記官  王玟
中    華    民    國   100    年    9     月    28    日